【裁判字號】    89,判,236
【裁判日期】    890127
【裁判案由】    土地徵收
【裁判全文】
行  政  法  院  判  決                            八十九年度判字第二三六號
    原      告  甲○○
    被      告  內政部
右當事人間因土地徵收事件，原告不服行政院中華民國八十七年六月六日台八十七訴
字第二八二八二號再訴願決定，提起行政訴訟。本院判決如左︰
    主  文
原告之訴駁回。
    事  實
緣高雄縣鳳山市公所為辦理都市計畫公兒十工程，需用坐落高雄縣鳳山市○○段二一
○二—二地號等六筆土地，乃檢附徵收土地計畫書及圖等有關資料，由高雄縣政府轉
報臺灣省政府（下稱省府）以民國八十一年十一月十日府地二字第三九四五號函核准
徵收及附帶徵收其地上物，並經被告台內地字第八一一四八四二號函准備查，交由
高雄縣政府以八十一年十一月十六日八一府權字第一七五九九五號公告，公告期間自
八十一年十一月十七日起至同年十二月十六日止（地上物另案公告），並函知土地所
有權人。原告對土地徵收處分不服，循序提起行政訴訟，為本院八十三年度判字第一
六九○號判決駁回。乃於八十二年十二月五日向高雄縣政府請求發給地價補償費及自
八十一年十二月二十九日起至發給日止之利息。高雄縣政府八十三年十二月二十八日
八三府地權字第二一一八九七號函復原告於八十三年十二月三十一日發放地價補償費
，並否准其利息請求。屆時原告未領取，被告復以八十四年一月十日八四府地權字第
二六二九號函知原告於八十四年一月十六日發放地價補償費。原告於領取地價補償費
後，以高雄縣政府未將其拒領之補償費依法定程序及期限提存法院，系爭土地之徵收
失效，應撤銷徵收或重新辦理徵收，並賠償提存利息之損失云云，屢向高雄縣政府陳
情，經該府以八十四年九月四日八四府地權字第一六○五五九號及同年十月十一日八
四府地權字第一八四五六一號等函否准所請。原告遂向省府提起訴願遭駁回後，訴經
被告台內訴字第八五○二五七三號再訴願決定，以高雄縣政府未將原告主張土地徵
收失效之陳情案移由應為准駁之機關省府依權責處理，而逕為函復，於法未合，而將
土地徵收失效部分之原決定及原處分均撤銷，由原處分機關另為適法處理，其餘部分
之再訴願駁回。案經高雄縣政府將土地徵收失效部分移由省府以八十六年七月二十九
日八六府地二字第一六四一七一號函否准原告所請。原告不服，一再訴願，遞遭決定
駁回，遂提起行政訴訟。嗣省府有關徵收業務，由被告承受。茲摘敘兩造訴辯意旨於
次：
原告起訴意旨略謂︰依土地法第二百二十七條、第二百三十三條、第二百三十五條、
第二百三十七條規定，市縣政府應於接到省府通核准徵收土地案時，應即公告三十日
，並通知土地所有權人。公告期滿後十五日內發給徵收土地應補償之地價及其他補償
費。被徵收土地所有權人，對於其土地權利義務於應受之補償發給完竣時終止。應受
補償人拒絕受領或不能受領者，市縣地政機關應將補償地價及補償費提存。法條雖未
規定提存期限，但行政院為補充法律條文內容之不足，早於五十九年十二月一日即以
台五十九內字第一○九○六號令頒補充規定：「關於徵收土地之補償費，遇有拒絕受
領或不能受領等情事，應於徵收公告期滿後十六日起一個月內辦理提存待領。」是徵
收全程，均明定有法定期限。發放徵收地價補償費，自公告期滿後應於十五日內發給
及公告期滿後十六日起一個月內應將拒絕受領者辦理提存，徵收程序始完成。徵收機
關高雄縣政府奉准徵收後，公告一個月，函知土地所有權人及通知發放補償費，僅踐
行徵收程序之前半段而已，至原告八十四年一月十六日申請領取拒領之地價補償費時
，皆無踐行土地法第二百三十五條、第二百三十七條及行政院五十九年十二月一日台
五十九內字第一○九○六號令等徵收程序後半段程序，則原告被徵收土地之權利義務
未被終止，徵收機關高雄縣政府未於法定期限內依法踐行整個徵收程序，原核准之徵
收仍有效乎？且事隔二年餘，原核准徵收時之補償標準已變動差異甚鉅，與事實不符
。被徵收之土地權利義務既仍存在，原告自有權利主張原核准徵收之效力，應自始失
效。若徵收機關高雄縣政府對原告拒絕受領之地價補償費依法於公告期滿第十六日起
一個月內辦理提存，終止原告對被徵收土地之權利義務，完成徵收程序，原告自無權
訴求主張。再查，行政院受監察院之糾正，為執行土地法第二百三十七條規定之不足
（未規定提存期限），本於職權於五十九年十二月一日以台五十九內字第一○九○六
號令制定行政命令，其本旨乃在補充上開法條之不足，俾使法律內容更臻完備，便於
施行，避免土地補償費款額久擱，土地徵收核准案久懸不決，以終止被徵收所有權人
之權利義務，早日完成土地徵收程序。該行政命令與土地法第二百三十七條有法律與
命令之主從關係，具有合法之拘束力、強制力與確定力。政府既制定法令，自應執行
，高雄縣政府未依法執行，顯違依法行政原則。再者，原告未於期限內領取補償費，
縱係可歸責於原告之事由，惟原告拒絕受領有何責任？而徵收機關久未辦理提存豈無
責任？豈有再訴願決定所稱，為便宜土地所有權人領取而不提存之理？況提存法院後
原告仍可隨時領取，又依法有提存利息可領，對原告更為有利，再訴願決定之理由，
實本末倒置。又內政部七十三年五月二十六日七十三台內地字第二二九○二八號函頒
訂「有關徵收土地辦理補償價款提存作業注意事項」第二項規定：「提存具有清償之
效力，債之關係因之而消滅，故市、縣地政機關應交付之徵收補償發給完竣（與民法
第三百二十六條規定債權受領遲延，清償人將給付物辦理提存之立法精神相同），依
照土地法第二百三十五條規定，對其被徵收土地之權利義務隨之終止，嗣後縱因時間
之經歷，僅發生債權人對於提存物之權利是否因不行使而消滅之問題（依民法第三百
三十條規定，債權人對於提存物之權利，自提存後十年間不行使而消滅，其提存物屬
於國庫），於土地徵收程序之完成，並無影響。被徵收土地應受補償之地價，經依法
辦理提存完竣後，其土地所有權即歸需用土地人取得，市縣地政機關應於提存後一個
月囑託該管地政事務所為所有權登記，或他項權利塗銷或變更登記，原權利人未繳回
之土地權利書狀，應予公告作廢。」依上函令，本件徵收機關高雄縣政府始終未將原
告拒絕受領之徵收補償費辦理提存，影響其徵收程序之完成及效力，自始失效。再訴
願決定引用大院八十三年度判字第一七○九號、八十五年度判字第三二二一號判決認
市縣地政機關如已於公告期滿十五日內通知土地所有權人領取補償費，而土地所有權
人遲不領取者，縱市縣地政機關未予提存，對土地徵收核准案之效力，並無影響。該
判決違背全國最高地政機關內政部七十三年五月二十六日七十三台內地字第二二九○
二八號函訂定之「有關徵收土地辦理補償價款提存作業注意事項」第二項提存效力之
規定及土地法第二百三十七條規定暨行政院對該條文之補充規定，原核准徵收應失其
效力。否則，政府立法或頒布法令，形同虛文，人民權益如何保障？政府所制定之法
令可不執行，人民如何守法？復依司法院釋字第四二五號解釋理由：「以土地徵收，
係國家因公共事業之需要，對人民受憲法保障之財產權，經由法定程序予以剝奪之謂
。規定此項徵收及其程序之法律必須符合必要性原則，並應於相當期間內給予合理之
補償，方符合憲法保障人民財產權之意旨，前經本院釋字第四○○號解釋在案。土地
法第二百三十五條前段及二百三十一條前段規定：『被徵收土地之所有權人對於其土
地之權利義務，於應受之補償發給完竣時終止，在補償費未發給完竣以前，有繼續使
用該土地之權』；『需用土地人應俟土補償地價及其他補償費發給完竣後，方得進入
被徵收土地內工作。』明示物權變動之效力，須將補償費發給完畢始行發生。惟土地
徵收對被徵收土地之所有權人而言，係為公共利益所受特別犧牲，是補償費之發給，
不宜遷延過久。」本件原告既非對徵收補償之估定（評議）有異議或經原告同意延期
繳交補償費，徵收機關高雄縣政府對被告核准之土地徵收案，自應依法執行，在其發
放徵收補償費之日，原告拒絕受領後（法無規定，拒絕受領，須表明），即應於法定
期限內將補償費辦理提存於法院，以達發竣補償費之目的，終止原告對被徵收土地之
權利義務，完成土地徵收之程序及效力。徵收機關高雄縣政府自公告徵收期滿後十五
日起二年之間，始終未將原告拒領之補償費發給，又未依限辦理提存於法院，遷延二
年未依法定程序及期限辦理，久懸不決，原核准徵收之補償條件（標準）已變動，不
可同日而論，被告之核准徵收能不失其效力？況司法院釋字第一一○號解釋：「需用
土地人不於公告期滿完畢後十五日內將應補償地價及其他補償費繳交地政機關發給完
竣者，依照本院院字第三七○四號解釋，其徵收土地核准案固應從此失其效力。」同
理，縣市地政主管機關不於公告期滿完竣後十五日內將應補償之地價及其他補償費額
發給完竣或將拒絕受領及不能受領者，依法於公告期滿十六日起一個月內將補償費提
存於法院結案者，其原核准之徵收土地案，亦應從此失其效力。請判決將一再訴願決
定及原處分均撤銷，將原告所有座落高雄縣鳳山市○○段二一三八—三地號土地面積
○．一一九八公頃應有部分五分之一所為之土地徵收，予以撤銷徵收或重新辦理徵收
補償，以維原告之權益，符合憲法保障人民財產權之精神及意旨等語。
被告答辯意旨略謂︰按國家因興辦公共利益為目的之公共事業之需要，得徵收私有土
地，為土地法第二百零八條第九款所明定。都市計畫法第四十八條亦規定，都市計畫
公共設施保留地，得由該管政府以徵收方式取得。本案高雄縣鳳山市公所為辦理都市
計畫公兒十工程，需用原告所有坐落高雄縣鳳山市○○段二一三八之三地號等六筆土
地，計面積○．二四四三公頃，並於八十一年十月二十二日召開土地徵收協調會後，
報請核准徵收，經省府審核認與上開法令規定相符，乃以八十一年十一月十日府地二
字第一一四五三五號函核准徵收，並報經被告同意備查，由高雄縣政府依法公告徵收
及通知原告領取補償費在案，依前揭法條規定，省府核准徵收之處分及高雄縣政府之
作法程序均無違誤。原告所稱，本案土地徵收補償費始終無辦理提存，有違行政院五
十九年十二月一日台五十九內字第一○九○七號令「應於徵收公告期滿六個月內辦理
提存」之規定，本徵收案已失其效力乙節，參照大院六十八年判字第四八○號判決，
上開行政院令釋，祇屬訓示性質，並非法定不變期間，縣市地政機關實際提存日期，
如有超過是項期限，僅屬行政責任問題，對土地徵收核准案之效力，並無影響。本案
高雄縣政府依土地法第二百二十七條規定辦理公告徵收，及依同法第二百三十三條規
定通知發放補償費，但原告一再對本徵收案不服而提起訴願、再訴願及行政訴訟，高
雄縣政府固得依土地法第二百三十七條規定將未具領之地價補償費辦理提存，惟原告
在訴願及行政訴訟繫屬期間，並無明示拒絕受領或不能受領，此期間原告得隨時領取
，是以該府接獲行政法院判決文並確定原告未提出再審之訴及原告主動提出申請具領
而再為通知領取並如期於八十四年一月十六日辦理具領補償費完畢，完成徵收法定程
序。按行政院五十九年前開令釋意旨，並無影響本案核准徵收之效力。是以省府依原
告陳情事項及高雄縣政府查報內容，據以函復原告，依法並無不合。另原告稱，本案
應以目前公告土地現值標準重新辦理補償乙節。查本案高雄縣政府延遲辦理提存既無
影響核准徵收案之效力，故高雄縣政府以徵收公告當期公告土地現值為辦理補償作業
並無違誤。至於原告引敘土地法第二百三十一條及第二百三十五條之規定，係為釐清
徵收補償前後，土地所有權人對於所有土地之權利義務關係，縱然需用土地人於補償
費未發給（或提存）完竣前，或未經業主同意先行施工前擅自進入業主土地內施工，
係屬另一事件，對於徵收公告之效力，並無影響。原告所提訴訟，顯無理由，請予駁
回等語。
    理  由
本件原處分機關臺灣省政府所掌徵收業務，業移併被告，本件應由被告承受訴訟。又
本院八十三年判字第三二二一號判決係關於原告主張本案徵收土地面積未達法定設置
兒童公園面積，實質違法，且原告已於公告期間提出異議，省府末為處理即逕於公告
期滿後通知發放補償費，程序違法而提起之行政訴訟為判決，與本件原告主張徵收機
關未依限提存地價補償費，徵收失效情形不同，非同一案件，合先敘明。次按「徵收
土地應補償之地價及其他補助費，應於公告期滿後十五日內發給之。」「市、縣地政
機關發給補償地價及補償費，有左列情形之一時，得將款額提存：一、應受補償人拒
絕受領或不能受領者。」為土地法第二百三十三條前段、第二百三十七條第一項第一
款所規定。司法院院字第二七○四號解釋謂：「需用土地人，不依土地法第三百六十
八條第一項規定，於公告完畢後十五日內，將應補償地價及其他補償費額，繳交主管
地政機關發給完竣者，法律上既無強制需用土地人繳交之規定，實際上又未便使徵收
土地核准案久懸不決，尋繹立法本旨，徵收土地核准案，自應解為從此失效。」依上
解釋，需用土地人不將應補償款（包括補償地價及其他補償費）繳交主管地政機關發
給，其徵收固然失效。惟需用土地人如已繳交應補償款予主管地政機關發給，因地主
未為領取等非可歸責於需用土地人或主管地政機關之因素，致未能於公告完畢後十五
日內發給完竣，既非需用土地人不繳交應補償之地價，亦非主管地政機關不發給完竣
，即與該解釋情形有間，自不能援用該解釋，逕謂徵收亦已失效。此參司法院釋字第
一一○號解釋：「(二)需用土地人不於公告完畢後十五日內將補償地價及其他補償費繳
交主管地政機關發給完竣者，依照本院院字第二七○四號解釋，其徵收土地核准案固
應從此失其效力。但於上開期間，因對補償之估定有異議，而由該管市縣地政機關依
法提交標準地價評議委員會評定或經土地所有人同意延期交繳交者，不在此限。」係
將因對補償之估定有異議致未於公告完畢後十五日發給補償款完竣情形，排除在外即
明。至地主未於公告期間提出異議，亦不於公告完畢十五日內領取補償費，該管市縣
地政機關雖得依土地法第二百三十七條第一項規定，將補償款提存。然土地法未規定
提存期限，依行政院五十九年十二月一日台五十九內一○九○七號令規定：「應於公
告期滿十六日起一個月內辦理提存待領」，縣市地政機關未立即提存，逾期提存，其
徵收是否因而失效，上開司法院解釋未就此為解釋。查土地法第二百三十七條第一項
規定為「得」提存，於地主未領取補償款，受領遲延時，授與該管市縣地政機關，得
將補償款提存，以免其長期負保管責任，並避免需地機關因地主未領取補償款，補償
款未發給完竣，無法取得徵收土地所有權，使用徵收土地。該規定並非因地主受領遲
延，反增加市縣主管地政機關提存義務。故該市縣主管地政機關縱未依該規定立即提
存，亦僅不能取得徵收土地所有權，進行使用，參諸上開司法院院字第二七○四號解
釋意旨，徵收尚不因而失效。而行政院前開台五十九內○九○七號令係訓示規定，非
「法」定不變期間，該市縣地政機關未依該令規定期限辦理提存，僅屬有無行政責任
問題，不因而影響徵收之效力。本件高雄縣鳳山市公所為辦理都市計畫公兒十工程，
需用系爭土地，乃由高雄縣政府轉報省府以八十一年十一月十日府地二字第三九四五
號函核准徵收及附帶徵收其地上物，並經被告台內地字第八一一四八四二號函准備
查，交由高雄縣政府以公告徵收，公告期間自八十一年十一月十七日起至同年十二月
十六日止。原告因對土地徵收處分不服，提起行政爭訟而未領取地價補償費（至八十
四年一月十六日始領取）。嗣以高雄縣政府未將其拒領之補償費依法定程序及期限提
存法院，系爭土地之徵收失效，應撤銷徵收或重新辦理徵收，並賠償提存利息之損失
云云，屢向高雄縣政府陳情，經該府將土地徵收失效部分移由省府以八十六年七月二
十九日八六府地二字第一六四一七一號函復原告，略以：本案係省府八十一年十一月
十日八十一府地二字第一一四五三五號函核准徵收，並經高雄縣政府八十一年十一月
十六日府地權字第一七五九九五號公告徵收，公告期間自八十一年十一月十七日起至
八十一年十二月十六日止。嗣高雄縣政府於八十一年十二月二十二日以八十一府地權
字第一九七五五八號函原告於同年十二月二十九日發放補償費，已踐行土地法第二百
二十七條及第二百三十三條規定程序。原告未依限領取補償費，且因不服土地徵收而
提起訴願、再訴願及行政訴訟，在行政救濟程序中，原告並未明示拒絕受領或有不能
受領條件，是高雄縣政府未及時將補償費辦理提存，而無償存放於協助發款銀行待領
，原告於本院判決確定後，主動向高雄縣政府申請具領，並於八十四年一月十六日具
領完畢，是高雄縣政府未及時將補償費辦理提存，乃為便宜原告隨時領取，依行政院
五十九年十二一日台五十九內字第一○九○六號函意旨，並不影響徵收土地核准案之
效力等語而否准原告之請求。揆諸前開說明，並無違誤，一再訴願決定，遞予維持，
俱無不合。本件徵收業由高雄縣政府於八十一年十二月二十二日通知發放補償費，未
逾公告期滿（八十一年十二月十六日）十五日，為原告不爭之事實，自無司法院院字
第二七○四號解釋所指需用土地人不於公告完畢十五日內繳交補償費額予主管地政機
關發放情形，而係地主（原告）未領取，雖被告未立即依土地法第二百三十七條第一
項規定辦理提存，其徵收仍不因而失效。原告主張高雄縣政府未踐行土地法第二百三
十七條及行政院五十九年十二月一日台五十九內字第一○九○六號令程序，原核准徵
收失效乙節，洵無可採。至土地法第二百三十五條係規定被徵收土地所有權人，對於
其土地權利義務於應受之補償發給完竣時終止。徵收機關未將未經領取之補償費提存
，依此規定，土地所有權人對於所有土地之權利義務關係尚未終止，需用土地人未經
業主同意先行施工前尚不得進入土地內施工，與本件徵收公告之效力，無何影響。內
政部七十三年五月二十六日七十三台內地字第二二九○二八號函頒訂「有關徵收土地
辦理補償價款提存作業注意事項」第二項係就提存之效力，及其後續程序為規定，與
本件情形無關。司法院釋字第四二五號、第一一○號解釋均非就逾限提存是否影響徵
收效力為釋示。再訴願決定所引本院八十三年度判字第一七○九號、八十五年度判字
第第三二二一號判決所採見解，與本庭見解相同，並無違法。另補償費依法以徵收公
告當期公告土地現值為準，本件徵收既未失效，無重新徵收餘地，自無補償標準已變
動可言。至高雄縣政府如依限提存，原告有提存利息可領，係另案問題。原告所訴各
節，均無可採，其訴非有理由，應予駁回。
據上論結，本件原告之訴為無理由，爰依行政訴訟法第二十六條後段，判決如主文。
中    華    民    國     八十九      年      一      月     二十七      日
                    行 政 法 院 第 一 庭
                                審 判 長 評  事      黃  綠  星
                                         評  事      藍  獻  林
                                         評  事      黃  璽  君
                                         評  事      廖  宏  明
                                         評  事      鄭  忠  仁
右  正  本  證  明  與  原  本  無  異
                                         法院書記官  邱  彰  德
中    華    民    國     八十九      年      一      月     二十七      日


司法院資訊處製作；財團法人民間司法改革基金會備份。
